【裁判字號】    98,上訴,2653
【裁判日期】    990127
【裁判案由】    強盜
【裁判全文】
臺灣高等法院臺中分院刑事判決        98年度上訴字第2653號
上  訴  人  臺灣臺中地方法院檢察署檢察官
被      告  己○○
            甲○○
            戊○○
上3人共同
選任辯護人  張右人律師
上列上訴人因被告等強盜案件，不服臺灣臺中地方法院98年度訴
字第2998號中華民國98年11月5日第一審判決（起訴案號：臺灣
臺中地方法院檢察署98年度偵字第5905號），提起上訴，本院判
決如下：
    主    文
上訴駁回。
    理    由
一、公訴意旨以：被告己○○係被告甲○○之舅父，與被告戊○○、案外人戴子剛為朋友，己○○、戊○○與戴子剛於民國
    98年2月1日晚間9時許，在臺中縣龍井鄉○○路○段1號之全
    家聯誼廳內，飲酒後發生口角，戴子剛之連襟丙○○聞訊後
    到場勸架。嗣丙○○於翌日（3日）凌晨0時40分許，返回其
    位在臺中縣龍井鄉之住處內，因己○○心有未甘，乃聯絡其
    外甥甲○○找人，甲○○即依指示聯絡綽號「阿俊」、「阿
    傑」之成年男子找人到場。嗣己○○、甲○○、戊○○及「
    阿俊」、「阿傑」及不詳之成年男子計10餘人，於同日（3
    日）凌晨0時許，攜帶足供兇器使用之角鐵、鐵製高爾夫球
    桿、鋁棒、鐵棒等物，抵達丙○○位在臺中縣龍井鄉之住處
    。己○○、甲○○、戊○○、「阿俊」、「阿傑」及不詳之
    男子等結夥10餘人，共同基於意圖為自己不法所有之強盜犯
    意聯絡，侵入丙○○之住處內（無故侵入住居部分，未據告
    訴），丙○○見狀，逃到2樓主臥室內反鎖房門躲避，己○○、甲○○、戊○○、「阿俊」、「阿傑」及不詳之男子等
    10餘人，大喊「打、打、打」，緊追到2樓、3樓，以腳將2
    、3樓房間之房門踹破，並持角鐵、高爾夫球桿、鋁棒、鐵
    棒、球棒等，敲打2樓主臥室房門、2樓電腦間房門及3樓房
    門，因此損壞房門及門鎖（毀損部分，業據撤回告訴），以
    此方式強行進入各房間內找尋丙○○。甲○○及不詳之男子
    ，在2樓子女房內發現丙○○之子，欲出手毆打丙○○之子
    ，經丙○○之妻庚○○跪地苦求，其等始罷手。嗣己○○、
    甲○○、戊○○等人在2樓主臥室發現丙○○後，手持鐵棒
    、球棒等兇器，毆打丙○○，以此人數眾多之優勢及強暴、
    脅迫手段，至使丙○○不能抗拒，己○○、甲○○、戊○○
    等並命同行之「阿俊」、「阿傑」及不詳之男子等人，衝入
    各個房間內找尋現金，己○○、甲○○、戊○○則繼續毆打
    丙○○。丙○○之母丁○○在該址隔壁之住處內，聽聞鐵製
    物品敲打聲後，趕到丙○○之住處2樓，發現己○○、甲○○、戊○○等人持鐵棒等物在2樓樓梯口毆打丙○○，丙○○已倒臥在地上，並揚言要讓丙○○死，丁○○上前阻擋，
    己○○等人對丁○○恫稱：若不讓開，要連丁○○一起打等
    語，丁○○隨即下跪求饒，適有同行不詳之男子在2樓主臥
    室，強行索取矮櫃內為丙○○所有之現金新臺幣（下同）5
    萬餘元。得手後，到2樓樓梯口，向己○○等人報告「錢拿
    了、走了」等語，己○○、甲○○、戊○○隨即夥同「阿俊
    」、「阿傑」及不詳之男子等10餘人，分乘汽車離去，丙○○因此受有左手中指骨折，左唇、右上臂、左手中指開放性
    傷口，右手臂、上背部、腰部、左大腿挫傷，上背部有一明
    顯棍狀壓痕等傷害（傷害部分，業據撤回告訴）。經警據報
    後到場處理，當場在1樓扣得己○○等人遺留在現場之角鐵2
    支、在2樓子女房內扣得鐵製高爾夫球桿1支。因認被告己○○、甲○○、戊○○涉有刑法第330條之結夥3人以上攜帶兇
    器於夜間侵入住宅強盜之加重強盜罪嫌云云。
二、按犯罪事實應依證據認定之，無證據不得認定犯罪事實；不
    能證明被告犯罪者，應諭知無罪之判決，刑事訴訟法第 154
    條第2項及第301條第1項分別定有明文。認定不利於被告之
    事實，須依積極證據，茍積極證據不足為不利於被告事實之
    認定時，即應為有利於被告之認定，更不必有何有利之證據
    （最高法院30年上字第816號判例參照）。又按犯罪事實之
    認定，應憑真實之證據，倘證據是否真實尚欠明顯，自難以
    擬制推測之方法，為其判斷之基礎，而認定犯罪事實之證據
    係指足以認定被告確有犯罪行為之積極證據而言，該項證據
    自須適合於被告犯罪事實之認定，始得採為斷罪資料（最高
    法院53年臺上字第656號、29年上字第3105號判例可資參照
    ）。再按認定犯罪事實應依證據，為刑事訴訟法所明定，故
    被告否認犯罪事實所持之辯解，縱屬不能成立，仍非有積極
    證據足以證明其犯罪行為，不能遽為有罪之認定（最高法院
    30年上字第1831號判例參照）。另刑事訴訟法第161條已於
    91年2月8日修正公布，其第1項規定：檢察官就被告犯罪事
    實，應負舉證責任，並指出證明之方法。因此，檢察官對於
    起訴之犯罪事實，應負提出證據及說服之實質舉證責任。倘
    其所提出之證據，不足為被告有罪之積極證明，或其指出證
    明之方法，無從說服法院以形成被告有罪之心證，基於無罪
    推定之原則，自應為被告無罪判決之諭知（最高法院92年臺
    上字第128號判例參照）。
三、公訴意旨認被告己○○、甲○○、戊○○3人涉有共同加重
    強盜罪嫌，無非係以告訴人丙○○、其妻庚○○、其母丁○○分別於警詢、偵查之供述、證，及現場照片觀之，2樓房
    間內，現金、衣物、遭踹下之房門木片，散落在地，凌亂不
    堪，顯遭人強行取走財物，且房門遭踹破、門鎖損壞，顯係
    遭相當之暴力手段破壞，是證人丙○○、庚○○、丁○○等
    證稱其住處遭人以鐵棒、鋁棒等物敲打房門，強行進入房內
    毆打丙○○並取走財物等情，及有扣案之角鐵2支、高爾夫
    球桿1支佐證等情為其主要論據。惟訊據被告己○○、甲○○、戊○○堅決否認有上揭犯行，辯稱：伊等3人雖曾於98
    年2月2日凌晨0時許夥同綽號「阿俊」、「阿傑」至丙○○
    住處，然其緣由係因98年2月1日晚間己○○、戊○○與戴子
    剛、丙○○及其朋友在「全家聯誼廳」內飲酒時相遇，雙方
    口角，戊○○遭戴子剛、丙○○及其4名朋友毆打。嗣後己○○聯繫其外甥甲○○，欲與戴子剛見面商議前揭毆打事件
    如何解決，甲○○遂邀「阿俊」、「阿傑」一同前往。因戴
    子剛以電話向己○○表示，當時伊在丙○○住處，己○○、
    甲○○、戊○○、「阿俊」、「阿傑」即前往與戴子剛相約
    之遊園路麥當勞見面，並由戴子剛友人綽號「阿文」之女子
    將己○○等人帶領至丙○○住處，伊等至丙○○住處之目的
    在於與戴子剛見面，其後有不詳姓名之男子前往丙○○住處
    ，並在樓上強行索取丙○○住處之現金5萬餘元，並非伊等3
    人之本意，亦無犯意聯絡等語。
四、次按共同正犯所實施之行為，超越原計畫之範圍，而為其他
    共同正犯所難預見者，則僅就所知之程度，令負共同正犯責
    任，對於犯意過剩部分之行為，他犯既未可概以共同正犯論
    ，則共同正犯在超出有犯意範圍外臨時起意所為單獨犯之行
    為，與其在共同犯意內，由他犯所實行之行為，即難為合一
    觀察，最高法院迭著有96年台上字第4692號、85年台上字第
    197號、80年台上字第3067號判決可資參酌。經查：
  (一)就告訴人丙○○是否確遭強盜5萬元乙節，尚非無疑：
    按告訴人之告訴，係以使被告受刑事訴追為目的，是其陳述
    是否與事實相符，仍應調查其他證據以資審認，最高法院曾
    著有52年台上字第1300號判例。
    1.告訴人丙○○於警詢中陳稱：「家中財物損失部分要問家
      中的人」云云(警卷第11頁背面)，復稱：「我原本有放了
      5至6萬元，詳細金額沒記很清楚，那些錢是我們全家過年
      期間出去玩花剩的，因此抽屜內被嫌犯掠走了5萬元左右
      」、「薪資是領現金，另偶有與朋友打牌贏錢累積所得，
      我沒有存入帳戶習慣，有錢先交妻子部分，自己再將現金
      置於房內矮櫃內」等語(警卷第13、15頁等參照)。
    2.證人即告訴人丙○○配偶庚○○於警詢時陳稱：「我不知
      道他錢放在矮櫃內」等語(警卷第19頁參照)。於本院則結
      證稱：「（在主臥房的矮櫃平常是否會放現金？）我沒有
      放在那裏，我先生有無放在那裏不知道。（你知道裏面有
      放現金？）我不知道。（當天矮櫃被翻掀時的情形如何？
      ）當我顧著小孩及先生沒注意到。（案發後，當場你先生
      有告訴你他在矮櫃放多少錢？）沒有。」等語（本院卷第
      60頁正、背面）。
    3.證人即告訴人丙○○之母親丁○○於警詢時供稱：「（妳
      家2樓房子財物是否有損失？）我不知道」(警卷第21頁)
      等語。於本院則結證稱：「（這些人要離開時你有無聽到
      有人說錢拿到了可以走了？）我沒有聽到。（案後有無聽
      到你兒子告訴你說5萬元不見了？）我兒子被打傷倒在地
      上，我緊張沒有聽到。」等語（本院卷第61頁背面）。
    4.經核對告訴人丙○○、證人即告訴人丙○○配偶庚○○、
      告訴人丙○○之母親丁○○之歷次供述內容以觀，指稱案
      發時聽到歹徒中有人「錢拿到了，走了」者，僅有告訴人
      丙○○一人，至於庚○○、丁○○則均未聽聞。且告訴人
      丙○○雖指述不詳之男子強行索取丙○○住處2樓主臥室
      矮櫃內被害人所有之現金5萬餘元，然告訴人丙○○於矮
      櫃內之金錢數額，陳述前後不一，則是否有損失5萬餘元
      ，除告訴人丙○○之指訴外，並無其他積極證據可資佐證
      ，並不足以案發現場之地上有4,200元，即認告訴人被強
      取5萬元，此部分，證據尚有不足。
  (二)被告己○○、甲○○、戊○○3人查無強盜取財之動機：
    1.本件起因於被告己○○、被告戊○○與告訴人丙○○之連
      襟戴子剛於98年2月1日晚間9時許，在臺中縣龍井鄉○○
      路○段1號之全家聯誼廳內，飲酒後發生口角而起衡突，丙○○聞訊後到場勸架，事後因被告己○○心有不甘，而與
      甲○○、戊○○偕同不詳姓名之男子等人欲找戴子剛，經
      戴子剛之友人綽號「阿文」之女子以戴子剛之手機聯絡被
      告己○○見面，並帶被告己○○、甲○○、戊○○等人至
      告訴人丙○○家中談判等情，此經戴子剛於警詢中供明（
      警卷第28-29頁背面），是被告己○○、甲○○、戊○○
      與告訴人丙○○本無夙怨，亦無財務糾紛。
    2.證人即告訴人丙○○配偶庚○○於本院結證稱：「（對方
      進入你們家從頭到尾有無說錢交出來？）沒有。（他們是
      否一進入你們家就開始打人？）是。（有無聽到侵入的人
      說要做什麼事？）沒有聽到，一進入就打人。」等語（本
      院卷第61頁）。另證人即告訴人丙○○之母親丁○○於本
      院結證稱：「（你在現場時從到頭到有無聽對方說錢要交
      出來？）沒有。（他們要走時有無聽到對方有人說打錯人
      ？）有聽到。（你知道那群人去你家是要做什麼？）我不
      知道。」等語（本院卷第62頁）。足見被告己○○、甲○○、戊○○等人是因先前喝酒所起之衝突，偕眾欲對戴子
      剛報復而侵入告訴人丙○○住處打人，並非自始意在強盜
      財物。
    3.況參以被告己○○與案外人戴子剛與告訴人丙○○間本即
      認識，被告己○○、甲○○、戊○○於行為過程中均未加
      偽裝遮飾，且依案發現場相片所示，當時地面留有千元及
      百元之紙鈔，經告訴人之母親丁○○清點合計4,200元(警
      卷第25頁)，衡之常理，倘被告己○○、甲○○、戊○○
      等人真意在強盜犯行，焉有未加偽裝遮飾即對有相識之人
      下手之理，且未將散落之金錢一併取走？凡此均與一般經
      驗法則不符。
  (三)縱使有其他歹徒趁機打劫，但已逾越被告己○○、甲○○、
    戊○○3人原欲尋仇傷人之犯意範圍，且被告己○○、甲○○、戊○○3人亦無分擔強盜行為。
    1.證人即告訴人丙○○於偵查中結證稱：「當天己○○、戊○○和戴子剛在監理所那裡喝酒，稍微起爭執，戴子剛是
      我太太的姊夫，2月1日晚上10，11時許，我去卡拉0K勸架
      ，戴子剛又和己○○，戊○○3人一起講話，我認為沒事
      就離開，後來戴子剛去我家，己○○、戊○○和10幾個人
      來我家，沒遇到戴子剛，因為戴子剛在他們來之前先離開
      ，可能有喝酒，當時我在樓下喝茶，有l、20人衝進來，
      我跑到2樓房間，門反鎖，門被他們踹破，小孩的房間、3
      樓、電腦房的門都被踹破，整間亂遭遭，他們很多人拿棍
      棒打我，後來己○○想制止也控制不了，但場面太混亂，
      己○○也沒辦法控制，這些人到我房間，有些人到我小孩
      房間，他們在我主臥室內翻箱倒櫃，後來我倒地不起，我
      母親和太太過來圍著我說不要再打了，己○○他們說好了
      ，停，但是旁邊的人控制不了，己○○喊不動他們，那些
      人是己○○的姪子甲○○帶來的，後來他們全離開後，警
      方就到了，開始蒐證，我清點後發現少了5萬多元，有些
      錢還掉在地上。」等語（偵查卷第8-11）。其於原審結證
      稱：「我在家裡坐，我看到己○○、甲○○、戊○○等10
      餘人，他們一群人衝進來，我大門沒有鎖，己○○進來說
      要找戴子剛，戴子剛那時已經離開，後來進來的那些人有
      帶一些兇器，就開始在屋子裡面打人，破壞房門，我就趕
      快跑到臥室，我門反鎖，但是門被踹開，在庭被告3人，
      都有動手打我，己○○、戊○○沒有拿工具，後來他們把
      我抓出來，我躺在樓梯旁，我聽到有人要跑到2樓小孩的
      房間，想要打小孩，後來是我太太去求他們不要打，他們
      才沒有打，我只知道很多人在我家跑來跑去很亂。（你家
      中除了你被打，物品被毀損以外，有無受到其他損害？）
      我躺在房門外，並不是在庭被告3人去我房間搜，但是事
      後，我是看到我房間裡面放錢櫃子的錢灑在外面，大約4
      千多元，我清查之後，才發現短少大約5萬多元。（可否
      確定在庭被告3人，有沒有拿這些錢？）我沒有辦法確定
      。」、「那時候他們幾乎分成2派，被告3人跟我母親在講
      話，其他的人聽到這句話，有的人就走了，但是被告己○○、戊○○、甲○○還在現場，在我旁邊，不到1分鐘，
      他們也都走了。」等語（原審卷第42頁正、背面、第43頁
      背面）。於本院供稱：「我被打時被告3人就在我前面，
      是其他人進入我房間，也是其他人說錢拿到了。」等語（
      本院卷第65頁背面）。
    2.由上可證，被告己○○、甲○○、戊○○3人於案發當日
      固然有侵入丙○○住居、傷害、毀損等情事，然當時係為
      尋找戴子剛報復，且因酒醉影響、一時衝動所致，被告己○○、甲○○、戊○○3人既未命告訴人丙○○交出財物
      ，在客觀上亦無強盜行為，亦無翻找財物之舉動，且案發
      時在場之「阿俊」、「阿傑」及其邀約之男子，因情況大
      亂已非被告己○○、甲○○、戊○○等人所得控制。是縱
      使「阿俊」、「阿傑」、其邀約之男子或有被告己○○、
      甲○○、戊○○3人所不知之強盜犯行，然其等所實施之
      行為，顯已超越原傷害計畫之範圍，而為被告己○○、甲○○、戊○○3人所難預見，揆諸前開判決意旨，對於犯
      意過剩之強盜犯行，自難令被告己○○、甲○○、戊○○
      3人負責。
五、縱上所述，公訴人所舉之證據，尚未達於通常一般之人均不
    致有所懷疑，而得確信其為真實之程度，並無法說服本院形
    成被告有罪之心證。本院復查無其他積極證據足資被告3人
    有公訴人所指犯加重強盜犯行，檢察官在本院亦無其他積極
    舉證，是經本院詳細審酌本案卷內之全部證據後，認為仍無
    從為有罪之確信，則既屬不能證明被告犯罪。原審因而為被
    告無罪之諭知，並無不當，檢察官上訴意旨仍認被告己○○
    、甲○○、戊○○3人有強盜之行為，指摘原判決不當，為
    無理由，應予駁回。
據上論斷，應依刑事訴訟法第368條，判決如主文。
本案經檢察官乙○○到庭執行職務。
中    華    民    國    99    年    1     月    27    日
            刑事第五庭  審判長法  官  趙  春  碧
                              法  官  林  宜  民
                              法  官  賴  恭  利
上列正本證明與原本無異。
如不服本判決應於收受本判決後10日內向本院提出上訴書狀，其
未敘述上訴理由者，並得於提起上訴後10日內向本院補提理由書
狀（均須按他造當事人之人數附繕本）「切勿逕送上級法院」。
                              書記官  林  桂  鳳
中    華    民    國    99    年    1     月    27    日


司法院資訊處製作；財團法人民間司法改革基金會備份。
